臺灣臺中地方法院民事判決　96年度訴字第1730號
　原　　　告　甲○○
　訴訟代理人　賈俊益　律師
　複　代理人　王世勳　律師
　被　　　告　乙○○
上當事人間請求返還房屋等事件，經本院於民國96年8月10日言
詞辯論終結，判決如下：
    主      文
被告應將坐落臺中市○區○○○段9718建號、門牌號碼臺中市○
區○○街276號之建物，及坐落臺中市○區○○○段9719建號、
門牌號碼臺中市○區○○街278號之建物遷讓交還予原告。
被告應給付原告新臺幣參拾貳萬元，及自民國96年6月1日起至清
償日止，按年息百分之五計算之利息。
被告應自民國96年6月4日起至遷讓交還第1項建物之日止，按月
給付原告新臺幣捌萬陸仟伍佰陸拾柒元。
原告其餘之訴駁回。
訴訟費用由被告負擔。
本判決第1項及第2項部分，於原告以新臺幣伍拾肆萬元供擔保後
，得假執行。但被告以新臺幣壹佰陸拾壹萬捌仟伍佰元為原告供
擔保後，得免為假執行。
原告其餘假執行之聲請駁回。
    事實及理由
一、本件原告起訴主張：兩造原為夫妻，於民國88年10月28日簽
    訂離婚協議書，約定登記於原告名下之不動產權利即坐落臺
    中市○區○○○段9718建號（門牌號碼臺中市○區○○街27
    6號）、9719建號（門牌號碼臺中市○區○○街278號）之建
    物（下稱系爭房屋）、建物內現供杏和診所使用之儀器歸原
    告所有，並委任被告代為出售，於出售並移轉所有權前，同
    意被告使用系爭房屋繼續執業，嗣於91年4月4日簽訂離婚契
    約補充條款，就財產約定部分即系爭房屋及建物內之儀器，
    變更為租賃關係，由被告向原告承租，租賃期間自91年4 月
    1日起至97年3月31日止，又於95年10月31日簽訂離婚契約補
    充條款，因被告未經原告同意在系爭房屋增建，而重新簽訂
    租賃條款，將租賃期間延長至101年12月31日止，約定每月
    租金至97年3月31日止，每月一期新臺幣（下同）160,000元
    ，自97年4月1日起至期限屆滿止，每月一期180,000元，並
    於每年4月1日前，一次開立12期租金之支票交付原告。詎被
    告自96年4月1日起，未按約繳納租金達2個月，經原告於96
    年5月31日以臺中地方法院郵局第1757號存證信函催告被告
    於3日內支付，否則終止契約，被告於96年6月1日收受，未
    獲置理，兩造租賃契約已於96年6月4日終止，爰依租賃之法
    律關係，請求被告遷讓返還系爭房屋，並給付上開積欠2個
    月之租金320,000元（計算式：160,000元×2月＝320,000元
    ）及其利息。被告自96年6月4日起至遷讓交還系爭房屋之日
    止，無權占用系爭房屋，受有相當於租金之不當得利，爰依
    民法第179條之規定，請求被告按月給付160,000元予原告等
    語。並聲明：(1)被告應將坐落臺中市○區○○○段9718建號
    、門牌號碼臺中市○區○○街276號之建物遷讓交還原告。
    (2)被告應將坐落臺中市○區○○○段9719建號、門牌號碼臺
    中市○區○○街278號之建物遷讓交還原告。(3)被告應給付
    原告320,000元及自96年6月1日起至清償日止，按年息5% 計
    算之利息。(4)被告應自96年6月4日起至遷讓交還第1、2項建
    物之日止，按月給付原告160,000元。(5)原告願供擔保請准
    宣告假執行。
二、被告則以：兩造雖於88年10月28日簽訂離婚協議書，惟原告
    常因情事變更等因素，而任意變更約定與協議事項，分別於
    91年4月4日簽訂離婚契約補充條款、95年10月31日簽訂租賃
    契約，顯然與充分了解後喜悅簽字一事完全不吻合，且證人
    賈俊益律師未於離婚協議書上簽名亦未在場見證，僅由該事
    務所小姐協助辦理並蓋章，不符合民法第1049條、第1050條
    兩願離婚及方式之規定，其後雖向戶政機關辦理離婚登記，
    仍為無效。兩造之離婚既然無效，系爭房屋及其他財產應由
    兩造共同管理使用。對原告主張兩造於95年10月31日簽立租
    賃契約書不爭執，但未完成公證程序，尚不生效力，惟被告
    尚有600,000元之保證金在原告保管中。對自96年4月1日起
    未再給付租金不爭執，惟96年4月1日前每月租金均有給付16
    0,000元以上，因為整修房子花費3,000,000元，必須先償付
    此部分貸款，才沒辦法依約給付租金等語置辯。並聲明：(1)
    駁回原告之訴及假執行之聲請。(2)如受不利判決，願供擔保
    請准宣告免為假執行。
三、兩造不爭執之事實：
  (一)臺中市○區○○○段9718建號（門牌號碼臺中市○區○○街
    276號）、9719建號（門牌號碼臺中市○區○○街278號）之
    建物（下稱系爭房屋）為原告所有。
  (二)兩造原為夫妻，於88年10月28日協議離婚，於91年4月4日簽
    訂離婚契約補充條款，就系爭房屋及供杏和診所使用之儀器
    及汽車1部（車牌號碼NY7561）成立租賃關係，租金為每月
    160,000元，租賃期間自91年4月1日起至97年3月31日止。
  (三)兩造又於95年10月31日簽訂租賃契約，就前述91年4月4日離
    婚補充條款，重新簽訂租賃契約，並約定將雙方就系爭房屋
    及前述診所使用儀器、車牌號碼NY7561汽車1部之租賃期間
    延長至101年12月31日止，租金除前開約定外，另自97年4月
    1日起至租期屆滿為止，每月租金為180,000元。
  (四)被告自96年4月1日起就未給付租金予原告。
  (五)原告於96年5月31日以臺中地方法院郵局第1757號存證信函
    ，催告被告於3日之內支付拖欠之租金，否則將終止租約。
    並於該函內同時為解除租約之意思表示。被告於同年6月1日
    收受該存證信函。
四、兩造爭執之事項：
    原告之主張，業據其提出建物登記謄本影本1份（證1）、租
    賃契約書影本1份（證2）、台中法院郵局96年5月31日第175
    7號存證信函影本1份（證3）、回執影本1份（證4）、96 年
    台中稅捐稽徵處房屋繳款書影本1份（證5）、臺灣臺中地方
    法院93年度訴字第205號民事判決影本1份（證6）、被告戶
    籍謄本影本1份（附件1）、離婚協議書影本1份（證7）、帳
    戶交易明細影本1份（證8）、台灣土地銀行支付命令聲請狀
    影本1份（證9）、離婚契約補充條款影本1份（證10）等以
    資為證，被告則提出88年10月28日離婚協議書影本1份（證1
    ）、91年4月4日離婚契約補充條款影本1份（證2）、95 年
    10月31日租賃契約影本1份（證3）、84年12月1日原告同意
    書影本1份（證4）、被告每月匯款20萬元之證明影本1份（
    證5）、法律上證人簽名之必要性影本1份（證6）、離婚方
    式之規定影本1份（證7）、離婚要件欠缺影本1份（證8）、
    簽訂離婚協議書應注意事項影本1份（證9）、離婚程式影本
    1份（證10）、民法第3條規定影本1份（證11）、契約之成
    立與效力影本1份（證12）、民法之法律效力優於最高法院
    之民事判例影本1份（證13）為證。本院參酌上開兩造所提
    之主張及證據，認本件爭執點應為：
  (一)兩造之離婚協議是否有效成立？
  (二)兩造於95年10月31日簽立之租賃契約書是否有效？
  (三)被告對於系爭房屋是否有占有權源？原告依民法第767條、
    第455條請求被告返還系爭房屋是否有理由？
  (四)原告依民法第421條請求被告給付96年4、5月分之租金320,
    000元是否有理由？
  (五)原告得否依民法第179條之規定請求被告返還相當於租金之
    不當得利，其請求之金額是否適當？
五、得心證之理由：
  (一)關於第1項之爭點，兩造之離婚協議是否有效成立乙節，原
    告主張：於88年10月28日當天，在臺中市○○○街15號秉誠
    法律事務所地下1樓，由賈俊益律師親自說明協議書內容，
    經雙方確認無誤後，由在場之助理廖雅婕小姐一同在3份離
    婚協議書上用印。因此兩造離婚協議是經證人親自見聞後當
    場用印並無疑義等語。被告則主張：證人賈俊益律師未於離
    婚協議書上簽名亦未在場見證，僅由該事務所小姐協助辦理
    並蓋章，不符合民法第1049條、第1050條兩願離婚及方式之
    規定，其後雖向戶政機關辦理離婚登記，仍為無效。又「簽
    名」為民法第1050條所規定之唯一法律要件，該條並沒有規
    定用印章代簽名，也沒有規定簽名或蓋章，因此不適用民法
    第3條第2項之「如有用印章代簽名者‧‧‧」之規定。兩造
    之離婚既然無效，系爭房屋及其他財產應由兩造共同管理使
    用云云。惟按當事人主張有利於己之事實者，就其事實有舉
    證之責任，民事訴訟法第277條前段定有明文。又民法第105
    0條規定，兩願離婚，應以書面為之，有2人以上證人之簽名
    並應向戶政機關為離婚之登記。故協議離婚為法律明定之要
    式行為。原告與被告既已向戶政機關為離婚之登記，則就兩
    造間未有履行離婚之要式，即應由主張未有履行離婚要式之
    被告負舉證責任。經查，被告雖主張證人賈俊益律師未於離
    婚協議書上簽名亦未在場見證，僅由該事務所小姐協助辦理
    並蓋章云云，然皆未見其提出相關證據以實其說，故就被告
    此部分之主張即難以採憑。被告又主張，「簽名」為民法第
    1050條所規定之唯一法律要件，不得以蓋章代替簽名云云。
    惟民法第3條第2項規定，如有用印章代簽名者，其蓋章與簽
    名生同等之效力。該條項既規定於民法總則編，則自應對民
    法其它各編之相關規定皆有其適用。故民法第1050條所規定
    之簽名，尚非不得以印章代之。綜上，兩造間之離婚協議已
    經有效成立，兩造婚姻即已發生解消之效力。
  (二)次就第2個爭點，兩造於95年10月31日簽立之租賃契約書是
    否有效乙節，被告主張：依民法第166條之規定，契約當事
    人約定其契約須用一定方式者，在該方式未完成前，推定其
    契約不成立。對於兩造於95年10月31日簽立租賃契約書不爭
    執，但未完成公證程序，尚不生效力云云，然民法第166條
    之立法理由則謂：「謹按依第153條規定，當事人互相表示
    意思一致者，契約即為成立，本不須踐行何種之方式。然若
    契約當事人特別約定，締結契約必須一定方式者，則其意思
    ，非專為證據之用，乃以方式為契約成立之要件，在方式未
    完成以前，推定其契約為不成立。故設本條以明示其旨。」
    ，查兩造於95年10月31日簽立之租賃契約書第13條雖約定有
    公證條款，然細譯該條之約定，兩造間係欲以公證法第13條
    之規定，得使原告憑以對被告逕為強制執行，藉以保障原告
    之權利，因此才約定該條之公證條款。兩造間之真意並非以
    公證作為契約之成立要件，此觀諸該契約書僅約定應辦理公
    證，然並無諸如：本約經公證後始生效力之語句，自極明瞭
    。又參諸民法第166條之立法理由，益見明顯。因此被告抗
    辯該契約書未經公證，其契約為不成立云云，自無可採。綜
    上，應認兩造於95年10月31日簽立之租賃契約書為成立且有
    效。
  (三)關於第3個爭點，被告對於系爭房屋是否有占有權源？原告
    依民法第767條、第455條請求被告返還系爭房屋是否有理由
    ？原告主張：被告自96年4月1日起，未按約繳納租金達2個
    月，經原告於96年5月31日以臺中地方法院郵局第1757號存
    證信函催告被告於3日內支付，否則終止契約，被告於96年6
    月1日收受，未獲置理，兩造租賃契約已於96年6月4日終止
    等語。被告對於有收受原告存證信函乙事並無爭執，惟抗辯
    ：尚有600,000元之保證金在原告保管中。對自96年4月1日
    起未再給付租金不爭執，惟96年4月1日前每月租金均有給付
    160,000元以上，因為整修房子花費3,000,000元，必須先償
    付此部分貸款，才沒辦法依約給付租金云云。惟按「承租人
    租金支付有遲延者，出租人得定相當期限，催告承租人支付
    租金，如承租人於其期限內不為支付，出租人得終止契約。
    」、「租賃物為房屋者，遲付租金之總額，非達2個月之租
    額，不得依前項之規定，終止契約。其租金約定於每期開始
    時支付者，並應於遲延給付逾2個月時，始得終止契約。」
    ；分別為民法第440條第1項及第2項所明定。故租賃物為房
    屋者，承租人所遲付之租金達2個月之租額時，出租人即得
    定期催告承租人支付租金，承租人若仍不給付時，出租人即
    得終止租約。本件兩造間原就系爭房屋成立租賃關係，但被
    告自95年4月1日起即未繳納租金達2個月，出租人經催告被
    告於3日內給付租金，被告仍未予給付，故原告即得終止契
    約。又原告於上開催告給付租金之存證信函中併為終止租約
    之意思表示，可認原告終止租約之意思表示應認係附停止條
    件之意思表示（以被告未於3日內支付遲付租金為停止條件
    ），故被告既未於3日內支付租金，則原告主張兩造間之租
    約即於96年6月4日即行終止，即屬可採。兩造間之租約既經
    終止，是被告對於系爭房屋已無占有之權源。原告依民法第
    767條、第455條請求被告返還系爭房屋，即為有理由。
  (四)就第4個爭點，原告依民法第421條請求被告給付96年4、5月
    分之租金320,000元是否有理由？查兩造間之租賃契約現已
    經終止（如前述），然兩造租約未終止前之租金，被告即應
    依約給付。故原告請求被告給付96年4、5月分之租金320,00
    0元，即有所據。其就上開租金部分，主張自96年6月1日催
    告時起至清償日止，按年息5%計算之租金利息，亦屬有理由
    。
  (五)關於第5個爭點，原告得否依民法第179條之規定請求被告返
    還相當於租金之不當得利，其請求之金額是否適當？按無法
    律上之原因而受利益，致他人受損害者，應返還其利益。民
    法第179條前段定有明文。兩造間之租約既已終止，則被告
    繼續占用系爭房屋即屬無權占用，而應返還其所受之利益。
    查原告於96年5月31日以臺中地方法院郵局第1757號存證信
    函催告被告於3日內支付遲付之租金，否則終止契約，被告
    於96年6月1日，然仍未繳付租金予原告，原告以上開存證信
    函併為終止租約之意思表示，被告既未於3日內支付租金，
    則兩造間之租約即為終止。兩造間之租約既係於96年6月4日
    終止，則原告請求被告應自96年6月4日起至遷讓交還系爭房
    屋之日止，按月給付不當利得，即為有理由。惟原告雖主張
    依租賃契約約定之每月租金160,000元加以計算被告之不當
    得利，然查，兩造間租賃契約所約定之租賃標的，除了系爭
    房屋之外，尚包含杏和診所所使用之儀器及汽車1部（車牌
    號碼NY-7561），而本件原告僅請求返還系爭房屋及被告使
    用系爭房屋之不當得利，則其不當得利之數額即不應以160,
    000加以計算，以免失卻公允。又按城市地方房屋之租金，
    以不超過土地及其建築物申報總價年息百分之十為限。土地
    法第97條第1項定有明文。查系爭房屋中之梅亭街276號房屋
    稅課稅現值為646,200元；梅亭街278號之房屋稅課稅現值為
    652,300元，有原告提出之臺中市稅捐稽徵處96年房屋稅繳
    款書附卷可稽。參酌系爭房屋坐落於市區，且供被告杏和診
    所開業使用，本院認不當得利之計算數額應以系爭房屋價值
    年息百分之八為適當。故原告得主張之不當得利應為每月86
    ,567 元（計算式：646200元＋652300元×8%÷12＝86,567
    元, 小數點以下四捨五入）。從而，原告所主張之每月不當
    得利部分，於86,567元範圍內為有理由，應予准許，逾此部
    分則無所據，應予駁回。
六、綜上所陳，原告主張依民法第767條、第455條請求被告返還
    系爭房屋，及給付320,000元租金及自96年6月1日起至清償
    日止，按年息5%計算之利息。為有理由，應予准許，爰為主
    文第1項及第2項所示。又原告請求被告支付不當得利部分，
    應以每月86,567元為適當，從而，原告之請求於被告應自96
    年6月4日起至遷讓交還如主文第1項所示之建物之日止，按
    月給付原告86,567 元之範圍內為有理由，應予准許；逾此
    範圍，即屬無據，應予駁回。又兩造陳明願供擔保，聲請宣
    告假執行或免為假執行，經核原告勝訴部分，合於法律規定
    ，爰分別酌定相當之擔保金額宣告之；原告其餘假執行之聲
    請，因訴之駁回而失所依據，不予准許。
七、本件事證已臻明確，兩造其餘主張、陳述或舉證，經審酌後
    核與本件判決結果不生影響，爰不一一加以論述，附此說明
    。
八、訴訟費用負擔之依據：民事訴訟法第79條。
中　　華　　民　　國　　96　　 年　　9    月　　7　　日
                  民事第二庭    法  官  呂明坤
正本係照原本作成。
如對本判決上訴，須於判決送達後20日內向本院提出上訴狀。
中　　華　　民　　國　　96　　年　　9　　月　　7　　日
                                書記官  吳慕先
